臺灣高等法院高雄分院民事判決
                                     109年度上易字第73號
上  訴  人  陳葉松興

訴訟代理人  林怡君律師(法扶律師)
視同上訴人  陳陞題（即陳杰民之承受訴訟人）

            陳陞文（即陳杰民之承受訴訟人）

            陳陞琴（即陳杰民之承受訴訟人）

被上訴人    許文鳴  
訴訟代理人  車世昌  
上列當事人間請求分割共有物事件，上訴人對於中華民國108年1
2月30日臺灣橋頭地方法院108年度訴字第762號第一審判決提起
上訴，本院於111年9月7日言詞辯論終結，判決如下：
    主  文
原判決廢棄。
兩造共有坐落高雄市○○區○○段0000地號土地分歸上訴人陳葉松興
取得，上訴人陳葉松興應給付被上訴人補償金額新台幣貳佰參拾
玖萬捌仟伍佰零貳元、給付上訴人陳陞題、陳陞文、陳陞琴補償
金額各新台幣柒拾玖萬玖仟伍佰零壹元。
第一、二審訴訟費用由上訴人陳葉松興負擔七分之五、上訴人陳
陞題、陳陞文、陳陞琴各負擔二十一分之一、餘由被上訴人負擔
。
    事實及理由
壹、程序部分：　　
　㈠本件為分割共有物訴訟，訴訟標的對於共同訴訟人必須合一
    確定，雖僅上訴人陳葉松興提起第二審上訴，惟依民事訴訟
    法第56條第1項第1款規定，上訴之效力及於同造未提起上訴
    之陳杰民，而陳杰民已於民國110年9 月19日死亡，其繼承
    人為陳陞題、陳陞文、陳陞琴（下稱陳陞題等3人），業據
    其承受訴訟，有戶籍謄本及聲明承受訴訟狀可稽（見本院卷
    第295-305頁、第313頁），核無不合，應予准許，爰將之併
    列為上訴人，合先敘明。
　㈡陳陞題等3人經合法通知，無正當理由，未於言詞辯論期日到
    場，經核無民事訴訟法第386 條所列各款之情形，爰依被上
    訴人之聲請，准由其一造辯論而為判決。
貳、實體部分：
一、被上訴人主張：兩造共有坐落高雄市○○區○○段0000地號土地
    （下稱系爭土地），應有部分陳葉松興7分之5，陳陞題、陳
    陞文、陳陞琴各21分之1，及伊7分之1，兩造間並無分管協
    議，亦無不分割之協議，為促進利用，若以原物分割方法分
    割，無法達到原來使用目的，爰依民法第823 條、第824 條
    之規定，求為判決兩造共有系爭土地應予變賣，所得價金由
    兩造按應有部分比例分配等語。
二、上訴人則以：
　㈠陳葉松興部分：系爭土地為上訴人家族用地，其上有祖厝及
    祖先牌位，伊已取得應有部分7分之5，希望分配靠近祖厝之
    位置，不同意變價分割。而系爭土地聯外道路僅有民權路，
    請求依附圖即高雄市政府地政局路竹地政事務所（下稱路竹
    地政）110年3月4日複丈成果圖所示暫編地號1297部分，面
    積251.47平方公尺分歸由上訴人取得；編號1297⑴部分，面
    積53.3平方公尺分歸由陳陞題等3人共有；編號1297⑵部分，
    面積53.3平方公尺分歸由被上訴人取得等語置辯。
　㈡陳陞題等3人部分：並未作何聲明或陳述。    
三、原審為判決系爭土地應予變價分割，上訴人陳葉松興提起上
    訴，陳陞題等3人視同上訴，陳葉松興上訴聲明：㈠原判決廢
    棄。㈡系爭土地以原物分配於各共有人，分割方案如附圖。
    被上訴人則答辯聲明：上訴駁回。　
四、系爭土地得否分割？如是，應以何方式分割為適當？    　
  ㈠按各共有人，除法令另有規定外，得隨時請求分割共有物；
    分割之方法不能協議決定者，法院得因任何共有人之請求，
    命為分配，民法第823條第1項前段、第824條第2項分別定有
    明文。查兩造對於系爭土地現為兩造共有，應有部分陳葉松
    興7分之5，陳陞題、陳陞文、陳陞琴各21分之1，及被上訴
    人7分之1，有土地登記謄本在卷可稽（見本院卷第447至449
    頁），兩造無不能分割之約定，迄今尚未達成分割協議等節
    ，未予爭執，是被上訴人就系爭土地訴請裁判分割，洵屬有
    據。
  ㈡次按分割之方法不能協議決定，或於協議決定後因消滅時效
    完成經共有人拒絕履行者，法院得因任何共有人之請求，命
    為下列之分配：以原物分配於各共有人。但各共有人均受
    原物之分配顯有困難者，得將原物分配於部分共有人。原
    物分配顯有困難時，得變賣共有物，以價金分配於各共有人
    ；或以原物之一部分分配於各共有人，他部分變賣，以價金
    分配於各共有人，民法第824條第2項定有明文。又按分割共
    有物究以原物分割或變價分割為適當，法院應斟酌當事人意
    願、共有物之使用情形、經濟效用及全體共有人之利益等情
    形而為適當之分割，不受共有人所主張分割方法之拘束（最
    高法院87年度台上字第1402號、88年度台上字第600號判決
    意旨參照）。經查：系爭土地上有門牌號碼「高雄縣○○鄉00
    0號」未保存登記建物，土地東側面臨民權路，為18公尺之
    計畫道路，臨路寬度約為8.23公尺（0.94+1.48+5.81=8.23
    ），土地北、西、南三側接臨他人之土地及地上物，有勘驗
    筆錄及系爭土地現況照片可稽（見本院卷第219至229頁），
    並經本院囑託路竹地政繪製如附圖可證（見本院卷第235至2
    37頁）。而依附圖所示之面積及寬度換算之結果，深度約為
    36、43公尺左右（計算式：251.47/5.81=43，53.30/1.48=3
    6，小數點以下四捨五入，下同），則系爭土地屬長型土地
    ，依土地現況觀之，若採附圖方式分割將系爭土地依兩造應
    有部分分割為三部分之方式，不僅使陳陞題等3人、被上訴
    人面臨道路之寬度僅0.94或1.48公尺，將有損系爭土地完整
    性，破壞系爭土地之使用現狀，造成日後使用、出入困難，
    有礙各分得人日常生活使用，而難以發揮經濟上之整體利用
    價值，顯非適宜。又陳葉松興表示系爭土地上有祭祀祖先牌
    位之鐵皮地上物，希望保留作祭祀祖先用等情（見原審卷第
    49頁），被上訴人亦不爭執有該地上物（見審訴卷第75頁、
    本院卷第220頁），則陳葉松興及其親人對共有物在感情上
    有密不可分之依存關係；陳葉松興亦表示希望向被上訴人買
    回其應有部分（見本院卷第99頁），而被上訴人亦陳明：對
    造表示希望買回伊應有部分，伊願成全對造等情（見本院卷
    第408頁），則若採變價分割方法，將視陳葉松興原按其應
    有部分使用土地之利益不顧，自不符公平原則。經斟酌系爭
    土地之型態、使用情形、兩造利益及經濟效用等情狀，認系
    爭土地分歸應有部分過半數之陳葉松興取得較為適當，並由
    陳葉松興以價金補償被上訴人、陳陞題等3人，對被上訴人
    及陳陞題等3人亦無不公平之處。
  ㈢按以原物為分配時，如共有人中有未受分配，或不能按其應
    有部分受分配者，得以金錢補償之，民法第824條第3項定有
    明文。系爭土地經分歸陳葉松興取得，陳陞題等3人、被上
    訴人即未受分配，陳葉松興自應以金錢補償之。又系爭土地
    經送請中誠不動產估價師事務所估價結果，認每平方公尺價
    格為新台幣（下同）4萬7,688元（報告書第3、47頁），有
    該所編號中誠高估字第00000000號估價報告書可稽（報告書
    外放），而審酌該估價報告書為不動產估價師所出具，且該
    估價報告綜合考量系爭土地不動產屬性、地區特性，採比較
    法與土地開發分析法評估而得，應認公允妥當可資採認，準
    此，自得依此價格計算補償金之依據。從而，陳葉松興應補
    償被上訴人239萬8,502元（47,688x352.07x(1/7)=2,398,50
    2），補償陳陞題、陳陞文、陳陞琴各79萬9,501元（47,688
    x352.07x(1/21)=799,501），較為適當。
五、綜上所述，被上訴人依民法第823條、第824條之規定，請求
    分割系爭土地，應分歸由陳葉松興取得，並由陳葉松興應補
    償被上訴人239萬8,502元，補償陳陞題、陳陞文、陳陞琴各
    79萬9,501元為適當。原判決諭知變價分割，所得價金由兩
    造按應有部分比例分配，尚有未洽。上訴意旨指摘原判決不
    當，為有理由，應予廢棄，改判如主文第2項所示。又本件
    為共有物分割事件，由敗訴當事人負擔訴訟費用顯失公平，
    爰酌量兩造之利害關係，由依應有部分比例各負擔。本件事
    證已臻明確，兩造其餘攻擊防禦方法及舉證，經斟酌後認與
    判決結果不生影響，自無逐予論駁之必要，併此敘明。
六、據上論結，本件上訴為有理由，判決如主文。
中　　華　　民　　國　 111　　年　　9 　　月　　21　　日
                            民事第六庭
                                審判長法  官  魏式璧
                                      法  官  黃悅璇
                                      法  官  郭慧珊
以上正本證明與原本無異。
本件不得上訴。
中　　華　　民　　國　　111 　年　　9 　　月　　21　　日
                                      書記官  李采芹